臺灣新竹地方法院民事判決
109年度簡上字第108號
上  訴  人  陳瑞福  

被上訴人    羅瑞娥  

訴訟代理人  王志陽律師
上列當事人間請求拆屋還地等事件，上訴人對於民國109年7月27
日本院竹東簡易庭108年度竹東簡字第225號第一審判決不服提起
上訴，本院於民國110年1月13日言詞辯論終結，判決如下：
    主      文
上訴駁回。
第二審訴訟費用由上訴人負擔。
    事實及理由
一、被上訴人起訴主張，除與原審主張相同外，另補稱：
（一）被上訴人為新竹縣○○鄉○○段000地號土地（下稱系爭土地
      ）之所有權人，詎上訴人未經被上訴人同意，無權占用系
      爭土地如原審判決附圖所示A區域（面積1063平方公尺）
      、B區域（面積15平方公尺）、C區域（面積3平方公尺）
      、D區域（面積455平方公尺），並興建茶園、水泥水塔、
      鐵欄杆及鐵皮屋等地上物，損害被上訴人權利，被上訴人
      自得依民法第767條第1項之規定請求上訴人拆除前揭茶園
      等地上物，並將占用之土地返還予被上訴人；另上訴人無
      權占用系爭土地，受有相當於租金之不法利益，致原告受
      有損害，被上訴人亦得依民法第179條之規定，訴請上訴
      人自起訴起前5年相當於租金之不當得利及其法定利息，
      暨自起訴日起至上訴人返還系爭土地予被上訴人之日止，
      按月計算相當於租金之不當得利。
（二）上訴人利用其經濟上之優勢及原住民對於法律之無知，於
      民國84年間以新臺幣（下同）12萬元之低價向訴外人蔣榮
      漢購買與系爭土地相鄰之513地號土地面積0.1公頃（即1,
      000平方公尺）作為茶坊使用，嗣未經申請許可即擅於周
      遭原住民保留土地上開挖整地，供作茶園並搭建違建鐵皮
      建物使用，上訴人與蔣榮漢就513地號土地之買賣契約為
      無效，係當然、絕對、自始無效，並不因被上訴人之女謝
      莉娟之承認而變為有效；況92年7月27日買賣契約書之標
      的為513地號土地與系爭土地為完全不同之土地，上訴人
      無權占用系爭土地面積高達1,536平方公尺，亦無越界建
      築規定之適用。
（三）綜上，爰答辯聲明：
　１、上訴駁回。
　２、第一、二審訴訟費用由上訴人負擔。　 　 　　 　　 
二、上訴人則除與原審主張相同茲予引用外，另補稱：　　
（一）92年7月27日買賣契約書內容係被上訴人容許上訴人占用0
      .1公頃特定部分土地，上訴人即有占有該土地之正當權源
      ，姑不論被上訴人於簽訂92年7月27日買賣契約書時是否
      誤認上訴人現使用之0.1公頃土地是坐落在513地號上而保
      證上訴人合法使用，然被上訴人此項錯誤之意思表示，已
      經過1年而消滅，上訴人占用系爭土地並非無權占有。況
      上訴人已耗費鉅資設置茶坊，被上訴人起訴顯違反民法第
      148條第2項之規定，又本件應有民法第796條之1越界建築
      規定之適用，請求鈞院斟酌公共利益及當事人之利益，免
      除上訴人拆屋還地之義務。
（二）綜上，爰上訴聲明：
　１、原判決不利於上訴人部分廢棄。
　２、上開廢棄部分，被上訴人在第一審之訴及假執行之聲請均
      駁回。
　３、第一、二審訴訟費用由被上訴人負擔。
三、本院之判斷：
（一）按所有人對於無權占有或侵奪其所有物者，得請求返還之
      。對於妨害其所有權者，得請求除去之，民法第767條第1
      項前段、中段定有明文。次按無權占有為原因，請求返還
      土地者，占有人對土地所有權存在之事實無爭執，而僅以
      非無權占有為抗辯者，土地所有權人對其土地被無權占有
      之事實無舉證責任，占有人自應就其取得占有係有正當權
      源之事實證明之（最高法院85年度台上字第1120號判決要
      旨參照）。經查
　 1、被上訴人主張其為系爭土地之所有權人，上訴人所有之鐵
      皮建物、茶園、水泥水塔及鐵欄杆等地上物占用系爭土地
      面積共計1,536平方公尺等事實，業據被上訴人提出土地
      登記謄本為證（見原審卷第19頁），且經原審會同兩造及
      新竹縣竹東地政事務所人員到場履勘，並囑託竹東地政事
      務所測量及製作土地複丈成果圖，有勘驗筆錄及新竹縣竹
      東地政事務所109年4月15日東地所測字第1092300251號函
      檢附之土地複丈成果圖在卷可參（見原審卷第165至167頁
      、第183至185頁），堪信為實。
　 2、上訴人雖以92年7月27日買賣契約作為其有權占用系爭土
      地之依據，然該買賣契約之買賣標的為513地號土地，並
      無圖示特定買賣之0.1公頃土地範圍係坐落在現今之系爭5
      14地號土地上，參以上訴人於原審自陳104年間有增建建
      物（見原審卷第219、220頁），且其所有地上物占用系爭
      土地面積亦非在0.1公頃範圍內，則上訴人主張被上訴人
      於92年簽署該買賣契約時有誤認上訴人現使用之0.1公頃
      土地是坐落在513地號土地上而保證上訴人合法使用云云
      ，難認可採。此外，上訴人並未提出其他證據證明其有占
      用系爭土地之合法權源，是依前揭說明，上訴人所有鐵皮
      建物、茶園、水泥水塔及鐵欄杆等地上物占用系爭土地面
      積共計1,536平方公尺，係屬無權占有之事實，即堪認定
      。
（二）次按權利之行使，不得違反公共利益，或以損害他人為主
      要目的。行使權利，履行義務，應依誠實及信用方法。民
      法第148條定有明文。若當事人行使權利，雖足使他人喪
      失利益，苟非以損害他人為主要目的，即不受該條規定之
      限制（最高法院86年度台上字第1807號裁定意旨參照）。
      查上訴人無權占有系爭土地，自屬妨害被上訴人對於該部
      分土地之正常使用，被上訴人請求上訴人拆屋還地，即屬
      有據，且係權利之正當行使，非屬以加害上訴人為主要目
      的，亦不生權利濫用之問題。是上訴人抗辯被上訴人前開
      請求，有權利濫用情事云云，亦無可採。
（三）末按土地所有人建築房屋非因故意或重大過失逾越地界者
      ，鄰地所有人如知其越界而不即提出異議，不得請求移去
      或變更其房屋；又土地所有人建築房屋逾越地界，鄰地所
      有人請求移去或變更時，法院得斟酌公共利益及當事人利
      益，免為全部或一部之移去或變更。但土地所有人故意逾
      越地界者，不適用之，民法第796條第1項前段、第796條
      之1第1項分別定有明文。惟民法第796條所謂土地所有人
      建築房屋逾越疆界，係指土地所有人在其自己土地建築房
      屋，僅其一部分逾越疆界者而言。若其房屋之全部建築於
      他人之土地，則無該條之適用（最高法院28年渝上字第63
      4號判例參照）。再依首揭規定之文義及體系解釋，合乎
      民法第796條規定之越界建築者，經鄰地所有人請求移去
      或變更時，始有依民法第796條之1規定斟酌公共利益及當
      事人利益，免為全部或一部移去或變更，如非前開規定之
      越界建築者，自無適用民法第796條之1規定之餘地。查上
      訴人所有鐵皮建物占用系爭土地，並非一部逾越地界，而
      係建物全部幾乎坐落在系爭土地上，顯已不符民法第796
      條越界建築之規定。上訴人所有之鐵皮建物既不符民法第
      796條越界建築之定義，依前開說明，即無民法第796條之
      1第1項之適用。
（四）從而，被上訴人為系爭土地之所有權人，上訴人所有鐵皮
      建物、茶園、水泥水塔及鐵欄杆等地上物無權占用系爭土
      地如原審判決附圖A、B 、C 、D區域，原審判決認上訴人
      應拆除地上物後，將該土地返還被上訴人，及給付相當於
      租金之不當得利，並為准、免假執行之宣告，並無不合，
      上訴意旨指摘原判決不當，求予廢棄改判，為無理由，應
      予駁回。
四、本件事證已臻明確，至於兩造其餘攻擊防禦方法及所提證據
    ，經本院斟酌後，認為均不足以影響本判決之結果，而無逐
    一論駁之必要，併此敘明。
五、據上論結，本件上訴為無理由，依民事訴訟法第436條之1第
    3項、第449條第1項、第78條，判決如主文。
中    華    民    國     110    年    2    月    9    日
                  民事第二庭  審判長法  官 彭淑苑  

　　　　　　　　　　　　　　　　　　法  官 周美玲

　　　　　　　　　　　　　　　　　　法  官 傅伊君
以上正本係照原本作成。　
不得上訴。
中　　華　　民　　國　　110 　年　　2 　　月　　9 　　日
                                    書記官 李勻淨